臺灣高等法院刑事判決
109年度上訴字第1792號
上  訴  人  
即  被  告  洪嘉敏


                    （現於法務部○○○○○○○○○執行                        中）
上列上訴人因違反毒品危害防制條例案件，不服臺灣桃園地方法
院108年度審訴字第2269號，中華民國109年3月9日第一審判決（
起訴案號：臺灣桃園地方檢察署108年度偵字第17440號、108年
度毒偵字第1864號），提起上訴，本院判決如下：
    主  文
原判決關於持有第二級毒品純質淨重二十公克以上罪部分撤銷。
洪嘉敏持有第二級毒品純質淨重二十公克以上，累犯，處有期徒
刑壹年。扣案之海洛因壹包（驗餘淨重四點二五公克，含包裝袋
壹只）、甲基安非他命陸包（合計驗餘純質淨重一百六十三點六
六公克，含包裝袋陸只）均沒收銷燬之。
其他上訴駁回。
    犯罪事實
洪嘉敏知悉海洛因、甲基安非他命分別屬毒品危害防制條例所規
範之第一級、第二級毒品，依法不得持有或施用，竟基於施用第
二級毒品之犯意，於民國108 年3 月19日下午4 時許，在桃園市
○○區○○○街00巷00號3 樓住處，以將第二級毒品甲基安非他命置
入玻璃球內燒烤後吸食其產生煙霧之方式，施用甲基安非他命。
洪嘉敏復基於持有第一級毒品及持有第二級毒品甲基安非他命純
質淨重20公克以上之犯意，於108年3月19日晚間某時許，在桃園
市平鎮區山子頂某網咖店，以新臺幣（下同）155,000 元之代價
，向姓名、年籍不詳、綽號「小黑」之成年男子，購入第一級毒
品海洛因1包（驗前淨重4.27公克，驗餘淨重4.25公克）及第二
級毒品甲基安非他命6包（合計驗前純質淨重約163.82公克，驗
餘純質淨重約163.73公克）而持有之。嗣於108 年3 月20日晚間
11時50分許，為警在桃園市平鎮區平東路與華隆街口查獲，並扣
得前揭海洛因及甲基安非他命。
    理  由
一、上開事實，業據上訴人即被告洪嘉敏於原審準備程序、審理
    及本院審理時坦承不諱（原審卷第57、58、63頁，本院卷第
    66頁），且被告前開採集之尿液，送驗結果呈安非他命及甲
    基安非他命陽性反應，有台灣檢驗科技股份有限公司濫用藥
    物實驗室-台北108年4 月3日出具之濫用藥物檢驗報告、桃
    園市政府警察局毒品案被採尿人真實姓名與編號對照表（尿
    液編號：108偵-0351）在卷可稽（毒偵卷第71、164頁）。
    復被告遭扣得之粉末1包（驗前淨重4.27公克，鑑驗取用0.0
    2公克，驗餘淨重4.25公克），經送鑑驗結果，確含有海洛
    因之成分，有法務部調查局濫用藥物實驗室108年4月17日調
    科壹字第10823007240號鑑定書（毒偵卷第160頁）附卷可參
    ；另被告遭扣得之白色塊狀晶體5包（純度約92%，驗前總純
    質淨重合計約158.62公克，鑑驗取用0.07公克，驗餘總純質
    淨重約158.56公克）、白色晶體1包（純度約63%，驗前純質
    淨重約5.20公克，鑑驗取用0.16公克，驗餘總純質淨重5.10
    公克），經送驗結果，均含有甲基安非他命之成分，亦有內
    政部警政署刑事警察局108年4月11日刑鑑字第1080031061號
    鑑定書在卷可按（毒偵卷第162頁），足徵被告之任意性自
    白核與事實相符，堪予採信。本案事證已臻明確，被告犯行
    洵堪認定，應予依法論科。
二、被告行為後，毒品危害防制條例第20條第3 項於109年1 月1
    5 日修正公布，並於同年7月15日生效施行。而修正前之20
    條第3項之規定為「依前項規定為觀察、勒戒或強制戒治執
    行完畢釋放後，五年後再犯第十條之罪者，適用本條前二項
    之規定。」，修正後之該條規定則為「依前項規定為觀察、
    勒戒或強制戒治執行完畢釋放後，三年後再犯第十條之罪者
    ，適用前二項之規定。」，可知修法後係將原規定之於觀察
    、勒戒或強制戒治執行完畢釋放後，若5年內再犯施用毒品
    罪，即應追訴處罰之規定，縮短為3 年，惟此屬訴追之要件
    ，核屬程序事項之變更，無須進行新舊法比較，應逕行適用
    裁判時之規定。惟於前揭法律修正前，若已符合修法前之「
    5年內再犯」之3 犯以上之情形，因已符合舊法時之訴追要
    件，基於法律之程序安定性，應認於此種情形下，不因法律
    修正而有更易。查被告洪嘉敏前因施用毒品案件，經原審法
    院裁定送觀察、勒戒後，認無繼續施用毒品之傾向，於104 
    年7 月9 日執行完畢釋放出所，該次施用毒品犯行，並經臺
    灣桃園地方法院檢察署（現更名為臺灣桃園地方檢察署，下
    同）檢察官以104 年度毒偵緝字224 號、104年度偵字第257
    3號為不起訴處分確定。復於105 年間因施用毒品案件，經
    原審法院以105 年度壢簡字第2027號判處有期徒刑2 月確定
    ，此有本院被告前案紀錄表在卷可稽（本院卷第27至29、34
    頁）。是被告於觀察、勒戒執行完畢後，既旋於3 年內即再
    犯施用毒品罪，則其所為本件施用毒品犯行，均核非屬修正
    前、後之毒品危害防制條例第20條第3項所定「5年後再犯」
    、「3年後再犯」之情形，應予追訴、處罰。
三、論罪：
  ㈠按行為後法律有變更者，適用行為時之法律。但行為後之法
    律有利於行為人者，適用最有利於行為人之法律，刑法第 2
    條第1 項定有明文。查被告行為後毒品危害防制條例第11 
    條第1 項已於109 年1 月15 日修正公布，並於同年7月15 
    日生效施行。修正前毒品危害防制條例第11 條第1 項係規
    定「持有第一級毒品者，處二年以下有期徒刑、拘役或新臺
    幣五萬元以下罰金。 」，修正後毒品危害防制條例第11 條
    第1 項則規定「持有第一級毒品者，處三年以下有期徒刑、
    拘役或新臺幣三十萬元以下罰金。」，是經比較新舊法之結
    果，修正後毒品危害防制條例第11 條第1項之法定構成要件
    雖未變更，然其法定刑度已較修正前提高，準此，修正後毒
    品危害防制條例第11條第1 項並無較有利於被告之情形，依
    刑法第2 條第1 項前段之規定，應適用行為時即修正前毒品
    危害防制條例第11條第1 項之規定。
　㈡核被告所為，係犯毒品危害防制條例第10條第2 項之施用第
    二級毒品罪、同條例第11條第4 項之持有第二級毒品純質淨
    重20公克以上之罪及修正前毒品危害防制條例第11條第1項
    之持有第一級毒品罪。
　㈢被告因施用而持有第二級毒品甲基安非他命之低度行為，應
    為施用之高度行為所吸收，不另論罪。
　㈣被告以一購買而持有之行為，同時觸犯持有第一級毒品罪及
    持有第二級毒品純質淨重20公克以上之罪，為想像競合犯，
    應依刑法第55條規定，從一重之持有第二級毒品純質淨重20
    公克以上之罪處斷。
　㈤按刑法上所謂吸收犯，係指一罪所規定之構成要件，為他罪
    構成要件所包括，因而發生吸收關係者而言。如意圖供自己
    施用而持有毒品，進而施用，則其持有之低度行為，當然為
    高度之施用行為所吸收，不另論以持有毒品罪；惟如施用毒
    品者，另以其他犯意而持有毒品，其持有毒品與施用毒品間
    即無高低度行為之關係可言，自不生吸收犯之問題。是本案
    被告於施用甲基安非他命後，復另行向綽號「小黑」之人購
    入甲基安非他命而持有，顯見其購入甲基安非他命後之持有
    行為，已與購入前之施用行為無關，當不能為先前之施用行
    為所吸收，核屬另行起意之行為，公訴意旨認係吸收關係，
    容有誤會。是被告前開所犯施用第二級毒品、持有第二級毒
    品純質淨重20公克以上之2罪間，其犯意各別，行為互殊，
    應予分論併罰。
　㈥按刑法第47條第1 項規定：受徒刑之執行完畢，或一部之執
    行而赦免後，5 年以內故意再犯有期徒刑以上之罪者，為累
    犯，加重本刑至2分之1。主要著眼於犯罪行為人前既已受自
    由刑之執行，自當知所悔改，如執行完畢未久，又再故意犯
    罪，足見其對於刑罰反應力薄弱，故必須再延長其矯正期間
    ，藉此協助其重返社會，同時亦兼顧防衛的效果。惟對於刑
    法第47條第1 項規定，若不分情節，基於累犯者有其特別惡
    性及對刑罰反應力薄弱等立法理由，一律加重最低本刑，於
    不符合刑法第59條所定要件之情形下，致生行為人所受之刑
    罰超過其所應負擔罪責之個案，其人身自由因此遭受過苛之
    侵害部分，對人民受憲法第8 條保障之人身自由所為限制，
    不符憲法罪刑相當原則，牴觸憲法第23條比例原則，業經司
    法院釋字第775 號解釋在案。為避免發生上述罪刑不相當之
    情形，法院就該個案應依本解釋意旨，裁量是否加重最低本
    刑。至如何能避免發生「罪刑不相當」之情形，自應審酌犯
    罪行為人之前、後案之犯罪類型、行為態樣是否相同或類似
    ；前案執行完畢與後案發生之時間相距長短；前案是故意或
    過失所犯；前案執行是入監執行完畢，抑或易科罰金或易服
    社會勞動而視為執行完畢；前、後案對於他人生命、身體、
    財產等法益侵害情形如何等具體個案各種因素，再兼衡後案
    犯罪之動機、目的、計畫、犯罪行為人之年齡、性格、生長
    環境、學識、經歷、反省態度等情綜合判斷，以觀其有無特
    別惡性或對刑罰反應力薄弱而決定是否依累犯規定加重最低
    本刑（最高法院108年度台非字第176號判決參照）。查被告
    於106 年間因施用毒品案件，經原審法院以106 年度壢簡字
    第1367號判決判處有期徒刑4 月確定，嗣於107 年5 月17日
    易科罰金執行完畢，有本院被告前案紀錄表在卷可按（本院
    卷第29頁），被告受徒刑之執行完畢，5 年以內故意再犯有
    期徒刑之前開2罪，均為累犯，衡酌被告已因施用毒品罪而
    經法院判刑，與本案犯罪類型完全相同或近似，足見被告對
    刑罰之反應力薄弱，認被告本案犯行均依刑法第47條第1項
    規定加重其刑，並未悖於罪刑相當原則及比例原則，應均依
    刑法第47條第1項規定加重其刑。
四、原判決撤銷部分：
  ㈠原審認被告持有第二級毒品純質淨重20公克以上、持有第  
    一級毒品罪證明確，予以論罪科刑，固非無見。惟查：被  
    告行為後，毒品危害防制條例第11條第1項已於109 年1 月 
     15日修正公布，並於同年7月15 日生效施行，原判決未及 
     比較適用新舊法，尚有未洽。被告上訴主張，原審量刑過
    重，固無理由（詳下述量刑部分），惟原判決既有前開可議
    之處，應由本院予以撤銷改判。
　㈡審酌被告前已有施用毒品之前案紀錄案件，竟為圖施用，再
    行購入第一級毒品海洛因、第二級毒品甲基安非他命並持有
    之，且持有甲基安非他命之數量甚多，惟念及被告於購入後
    未及施用即為警查獲之犯罪情節，且其持有毒品之目的僅供
    己給施用，兼衡被告之素行、持有毒品之數量、時間，暨被
    告於本院審理時所陳，其為高中畢業之智識程度、已婚、入
    監前經營檳榔攤、每月收入約2萬多元之家庭、生活狀況等
    一切情狀，量處如主文第二項所示之刑。
　㈢扣案之粉末1包（驗前淨重4.27公克，鑑驗取用0.02公克，驗
    餘淨重4.25公克）、白色塊狀晶體5包（純度約92%，驗前總
    純質淨重合計約158.62公克，鑑驗取用0.07公克，驗餘總純
    質淨重約158.56公克）、白色晶體1包（純度約63%，驗前純
    質淨重約5.20公克，鑑驗取用0.16公克，驗餘總純質淨重5.
    10公克）確分別含有海洛因、甲基安非他命之成分，已如前
    述，復為被告本案持有而遭查獲之毒品，不問屬於被告與否
    ，應依毒品危害防制條例第18條第1 項前段規定，於被告所
    犯該次罪刑下宣告沒收銷燬之，另包裝前揭毒品之包裝袋，
    因與其內之毒品，難以析離，且無析離之實益與必要，應一
    併沒收銷燬之，至毒品送鑑耗損之部分，既已滅失，自無庸
    宣告沒收銷燬。    
五、上訴駁回部分：
    原審認被告施用第二級毒品罪證明確，適用毒品危害防制條
    例第10條第2 項，刑法第11條、第47條第1 項、第41條第1
    項前段規定，審酌被告前已因施用毒品案件經戒癮處分及法
    院判處罪刑確定，本應澈底戒絕毒癮，詎其竟未能自新，仍
    一再施用足以導致人體機能發生依賴性、成癮性及抗藥性等
    障礙之毒品，戕害自身健康，漠視法令禁制，所為殊無可取
    。惟念及其犯罪後坦承犯行，態度尚可，兼衡其犯罪之動機
    、目的、手段、素行等一切情狀，量處有期徒刑3月，並諭
    知易科罰金之折算標準。核其認事用法俱無違誤，量刑尚屬
    允當。又量刑輕重，係屬法院得依職權自由裁量之事項，苟
    其量刑已以行為人之責任為基礎，並斟酌刑法第57條各款所
    列情狀，而未逾越法定刑度或有濫用權限情事，即不得任意
    指為違法。原審已就被告之量刑刑度詳為審酌如上，其量刑
    既未逾越法定刑度，亦未濫用自由裁量之權限，自難認有何
    不當。被告上訴請求從輕量刑，為無理由，應予駁回。
據上論斷，應依刑事訴訟法第368條、第369條第1項前段、第364
條、第299條第1項前段，修正前毒品危害防制條例第11條第1 項
，毒品危害防制條例第11條第4 項、第18條第1 項前段，刑法第
2條第1項前段、第11條、第55條、第47條第1 項，判決如主文。
本案經檢察官翁珮嫻到庭執行職務。
中　　華　　民　　國　　109 　年　　7 　　月　　29　　日
                  刑事第二十五庭審判長法　官  宋松璟
                                      法　官  黃翰義
                                      法　官  陳彥年
以上正本證明與原本無異。
持有第二級毒品純質淨重20公克以上部分，如不服本判決應於收
受送達後20日內向本院提出上訴書狀，其未敘述上訴之理由者並
得於提起上訴後20日內向本院補提理由書（均須按他造當事人之
人數附繕本）「切勿逕送上級法院」。
其餘部分不得上訴。
                                      書記官  彭秀玉
中　　華　　民　　國　　109 　年　　7 　　月　　29　　日
附錄：本案論罪科刑法條全文
修正前毒品危害防制條例第11條
持有第一級毒品者，處三年以下有期徒刑、拘役或新臺幣5萬元
以下罰金。
持有第二級毒品者，處二年以下有期徒刑、拘役或新臺幣3萬元
以下罰金。
持有第一級毒品純質淨重十公克以上者，處一年以上七年以下有
期徒刑，得併科新臺幣100萬元以下罰金。
持有第二級毒品純質淨重二十公克以上者，處六月以上五年以下
有期徒刑，得併科新臺幣70萬元以下罰金。
持有第三級毒品純質淨重二十公克以上者，處三年以下有期徒刑
，得併科新臺幣30萬元以下罰金。
持有第四級毒品純質淨重二十公克以上者，處一年以下有期徒刑
，得併科新臺幣10萬元以下罰金。
持有專供製造或施用第一級、第二級毒品之器具者，處一年以下
有期徒刑、拘役或新臺幣1萬元以下罰金。